臺灣高等法院臺中分院刑事判決
111年度上訴字第2279號
上  訴  人  臺灣臺中地方檢察署檢察官
被      告  林耀忠


選任辯護人  魏宏哲律師
上列上訴人因被告毀棄損壞案件，不服臺灣臺中地方法院110年
度訴字第2344號中華民國111年8月5日第一審判決（起訴案號：
臺灣臺中地方檢察署110年度偵字第13051號），提起上訴，本院
判決如下：
    主  文
原判決撤銷。
本件公訴不受理。
    理  由
一、本件公訴意旨略以：被告林耀忠於民國108年間購買坐落臺
    中市○里區○○段000地號土地後，經鑑界後，認為相鄰之告訴
    人趙深漢所有坐落臺中市○里區○○段000○0號土地有越界建築
    之情形，被告經與告訴人溝通請其自行拆除越界之磚牆鐵皮
    建築未果，竟基於毀壞他人建築物之犯意，於109年10月間
    ，自行僱工將告訴人所持有之磚牆鐵皮建築拆除而致令不堪
    用。案經趙深漢告訴偵辦，因認被告涉犯刑法第353條第1項
    毀壞他人建築物罪嫌等語。
二、按告訴乃論之罪，其告訴應自得為告訴之人知悉犯人之時起
    ，於六個月內為之；告訴或請求乃論之罪，未經告訴、請求
    或其告訴、請求經撤回或已逾告訴期間者，法院應諭知不受
    理之判決，刑事訴訟法第237條第1項、第303條第3款定有明
    文。次按刑法上所稱之建築物，固指定著於土地之一種工作
    物而言，但此種工作物必須上有屋面，周有門壁，足以蔽風
    雨而通出入，且適於人之起居者，始得認為建築物。既謂適
    於人之起居，自應綜合行為時一般人之生活水準，客觀加以
    觀察，倘行為人行為時，該工作物之重要部分自然損壞程度
    已達不足以避風雨、通出入，而顯非適於吾人起居之用，即
    尚難以建築物論(最高法院22年上字第269號判例、110年度
    台上字第22號刑事判決要旨參照)。
三、公訴意旨認被告涉犯毀壞他人建築物罪嫌，無非係以被告林
    耀忠於偵查中之供述、證人即告訴人趙深漢於偵查中之證述
    、證人即告訴人之女趙慧琳於偵查中之證述、告訴人所有臺
    中市○里區○○段000○0○000○0地號土地之土地所有權狀、國有
    基地租賃契約書、房屋稅籍證明書、告訴人所提供107年4月
    2日、107年11月9日所拍攝之現場照片及上開建築物遭拆毀
    後之現場照片、被告所有臺中市○里區○○段000○000○0○000○0
    地號之土地所有權狀、臺中市大里區地籍圖查詢資料、地籍
    圖謄本、臺中市大里地政事務所108年6月17日土地複丈成果
    圖、被告所提供拆除前現場照片、存證信函等各項證據為其
    論據。
四、訊據被告固坦承有於起訴書所載之時、地拆除起訴書所載之
    工作物之事實，惟堅決否認有何毀壞他人建築物罪嫌，辯稱
    ：伊所拆除之工作物並沒有牆壁，不是可以讓人居住的建築
    物等語。辯護人則為被告辯護稱：刑法第353條所稱之建築
    物，固指定著於土地上之工作物而言，但其上必有屋面，周
    有門壁，足蔽風雨，可以自由出入，且應綜合行為時一般人
    之生活水準，客觀加以觀察，認適於人之起居，始得認為建
    築物，倘該工作物之重要部分自然損壞程度已達不足以避風
    雨、通出入，而顯非適於吾人起居之用，即尚難以建築物論
    。本案被告拆除之工作物如被證一的照片所示，該工作物正
    面沒有窗戶、門扇，部分也沒有牆壁，鐵皮破損歪斜，工作
    物內部是以竹木支撐，外部雜草叢生甚至還長樹出來，屋頂
    也嚴重破損，背面也沒有窗戶，綜合被告於109年拆除時一
    般人生活水準客觀加以觀察，此工作物重要部分已經在87年
    沒有人居住之後自然損壞，程度也不足以避風雨、通出入，
    應非刑法上所稱之建築物。又本案工作物並非趙深漢所有，
    顯然趙深漢也比所有權人趙機雄(已歿)更早離開本案工作物
    ，趙深漢也沒有持有、承租或任何法律關係，若被告涉刑法
    第354條之一般毀損罪嫌，告訴人是否為合法告訴人，亦請
    鈞院審酌等語。
五、本院查：
　㈠上開臺中市○里區○○段000地號土地係被告於108年6月6日向案
    外人廖焜火購買取得，此有臺中市大里地政事務所土地所有
    權狀及臺中市地籍異動索引資料各1份在卷可稽(見109年度
    他字第9584號卷〈下稱他字卷〉第65頁、第71至72頁)，且證
    人廖焜火於原審審理時亦明確證稱其出售上開土地與被告林
    耀忠時，該土地上即有如被證一編號1至3照片所示(即原審
    卷第125頁、第127頁、第129頁之照片)之工作物，就是後來
    拆掉的工作物等情(見原審卷第317頁、第319頁、第320頁)
    ，本院審酌證人廖焜火係出售上開土地與被告之人，對於其
    出售土地時之土地現況自然相當清楚瞭解，且證人廖焜火自
    述其與告訴人趙深漢係國小同學，並無仇怨，與被告則僅為
    買賣關係(見原審卷第316頁)，並無故舊親誼關係，況其於
    本院作證前業經具結，衡情並無故意偏坦告訴人或被告任何
    一方，而自我承擔偽證之刑責風險，且依本院向臺灣臺中地
    方檢察署調閱林耀忠告趙深漢涉犯竊佔案件即109年度偵字
    第16075號案件之全部卷宗共3宗（含108年度他字第6747號
    卷、109年度偵字第16075號卷及108年度發查字第1366號卷
    ），發現該108年度他字第6747號卷宗第43頁左邊之照片係
    該案告訴人林耀忠於108年8月12日檢察官訊問時所提出(見
    該影卷），且該照片與上開本案原審卷第125頁之被證一編
    號1照片完全相同，顯係同一照片；而該108年度發查字第13
    66號卷第51頁之該案告訴人林耀忠於109年1月12日警詢所提
    出之照片（見該影卷）與上開本案原審卷第127頁之被證一
    編號2照片亦完全相同，顯係同一照片，足認被告於109年10
    月間拆除本案之工作物時，該工作物之現況當不致於較其於
    108年8月12日、109年1月12日所提出之照片上之工作物更新
    ，是以證人廖焜火上開證述內容應堪採信。故被告向證人廖
    焜火購入臺中市○里區○○段000地號土地時，確有如被證一編
    號1至3照片所示之工作物坐落於上開土地，而上開照片所示
    之工作物即係告訴人趙深漢主張其遭被告於上開時、地拆除
    之磚牆鐵皮工作物無訛，此部分事實應堪認定。
　㈡觀之被證一編號1至3所示之工作物照片（見原審卷第125頁、
    第127頁、第129頁），可知該工作物左側並無大門，無法遮
    蔽風雨，而工作物之右側正面下方僅以鐵皮搭建，且並無完
    全遮蔽(最下方一段完全露空，自右側算起第2片鐵皮已掉落
    、第1片鐵皮亦已歪斜)，屋頂上方亦有因石綿瓦缺損後造成
    之破洞，後方窗戶之下方玻璃窗亦已完全不見，客觀上亦無
    法遮蔽風雨，且該工作物之內部空無一物，顯然無法供人居
    住。揆諸首揭說明，被告於上開時、地拆除之磚牆鐵皮工作
    物，並非刑法第353條所稱之建築物甚明，是以被告所辯應
    堪採信。因此被告如未得該工作物之所有權人或管理權人之
    同意，予以拆除，應係涉犯刑法第354條毀損他人物品罪嫌
    ，依同法第357條之規定，須告訴乃論。
　㈢告訴人趙深漢於原審審理時證稱其於62年間即搬離臺中縣○里
    鄉○○村○○路0號，被告於上開時、地所拆除之磚牆鐵皮建物
    ，係其弟趙機雄於62、63年間建造完成(見原審卷第310頁、
    第311頁)，此與證人趙慧琳證述內容大致相符(見原審卷第3
    01至302頁、第310頁、第315頁)，再者，告訴人趙深漢於原
    審審理時復陳稱趙機雄一家人於87年間舉家移民加拿大(見
    原審卷第311頁)，且趙深漢於109年4月20日臺灣臺中地方檢
    察署108年度他字第6747號竊佔案件檢察官訊問時否認該建
    物有蓋在381地號土地上，並當庭提出刑事訴訟答辯狀，表
    示其並非該紅磚牆石棉瓦棚房所有人。不是起造人更非所有
    權合法繼承人無權拆除該建物，並敘明其於62年4月7日即自
    原設籍臺中縣○里鄉○○村○○路0號遷出，而該建物確係由仍設
    籍該處之生活戶趙機雄雇工構建等情（見
　　108年度他字第6747號影卷第205至206頁）。綜上，告訴人
    趙深漢既非上開未保存登記工作物之建造人，其自非該工作
    物之所有權人，且其於62、63年間即已搬離臺中縣大里鄉仁
    化村建物，本案工作物係由趙機雄自行雇工構建，足認其對
    於本案工作物並無實質上管領權限，此外，卷內亦無相關事
    證顯示其已取得趙機雄(已歿)或其繼承人之委託管理上開工
    作物。從而，縱被告確有拆除本案工作物之行為，惟因告訴
    人趙深漢並非該行為之被害人，自無合法之告訴權。從而告
    訴人趙深漢雖提起本件告訴，其告訴自非合法，公訴人認告
    訴人業已提出合法之告訴，尚有誤會。揆諸上開說明，本案
    應諭知不受理之判決。另被告此部分犯行既非屬科刑或免刑
    判決，尚無變更起訴法條之問題，附此敘明。
六、撤銷原判決之理由：
　  原審以系爭房屋無法遮蔽風雨，認被告於起訴書所載時、地
    所拆除之磚牆鐵皮建物，應非刑法第353條所稱之建築物，
    諭知被告無罪；至於系爭房屋因告訴人並不是建造人，自非
    該建物之所有權人，且其於62、63年間搬離上開建物後即在
    外居住，足認其對於上開建物已無實質上管領權限，認為告
    訴人趙深漢並非該行為之被害人，自無合法之告訴權，而就
    其所涉毀損罪部分，諭知公訴不受理，固非無見，惟按 刑
    事訴訟依不告不理之原則，法院固不得就未經起訴之犯罪加
    以審判，但在起訴事實範圍內，本職權主義之理論，應適用
    之法條，並不受當事人之拘束，即法院得在事實同一之範圍
    內，自由認定事實，適用法條。刑事訴訟得就起訴之犯罪事
    實變更檢察官所引應適用之法條者，以科刑或免刑之判決為
    限，惟其犯罪是否告訴乃論之罪，與起訴之犯罪事實及其所
    引應適用之法條有關，如謂案件是否具有不受理之情形，以
    檢察官所引應適用之法條為其唯一之根據，審判中並無變更
    之權限，顯與職權主義之精神有背，故實務上仍認法院得變
    更起訴法條，而為不受理之判決，惟無庸適用刑事訴訟法第
    300條變更起訴法條（最高法院47年台上字第41號判例參照
    ）。本案檢察官既以單純一罪起訴被告基於毀壞他人建築物
    之犯意而為前揭毀損建築物犯行，在實體法上既屬一罪，刑
    罰權即屬一個，因在訴訟上只有一個訴權，在訴訟上自不得
    分別為數訴訟客體，故其在法律上之事實關係仍屬一個，具
    有不可分性，不得强行割裂。本件公訴意旨係起訴被告基於
    毀壞他人建築物之犯意，將告訴人所持有之磚牆鐵皮建築拆
    除而致令不堪用，因認被告涉犯刑法第353條第1項毀壞他人
    建築物罪嫌，原判決就被告被訴毀壞建築物部分諭知無罪，
    就被訴毀損損壞他人之物部分諭知公訴不受理，即有割裂裁
    判之違誤。
七、關於上訴理由之審酌：　　
  ㈠檢察官上訴意旨略以：
  ⒈系爭房屋已為被告所拆毀，現況已無從認定，惟上開財政部
    國有財產署中區分署於107年4月2日派員勘查時，攝有系爭
    房屋現況照片（參刑事請求上訴狀第4頁所示），該建物係
    屬紅磚牆壁石棉瓦棚房建築物，從照片可明顯看出該建物除
    紅磚牆壁石棉瓦外，外有鐵皮搭建妥善，已符上有屋面，周
    有門壁，足以蔽風雨而通出入，足供人之起居之建物，原判
    決漠視此一由公務員勘查結果，輕信被告所購土地前手廖焜
    火之片面之詞，顯與事實不符，其判決自屬不法。
　⒉系爭房屋原係告訴人趙深漢、趙機雄兄弟之祖厝。按以往農
    村時代，常向國有土地租用國有地，興建俗稱土角厝之三合
    院（有簡略僅有一條龍），系爭房屋即屬向國有財產局租用
    臺中市○里區○○段○000地號土地，嗣由趙機雄就系爭房屋申
    請稅籍及臺中市○里區○○里○○路00巷0號門牌，此有臺中縣稅
    捐稽徵大屯分處房屋稅籍證明書在卷可憑（見他字卷第37頁
    ）。嗣因系爭房屋承租國有土地經過法定期間，得申請申購
    該房屋坐落基地，即由趙機雄及告訴人趙深漢向財政部國有
    財產局臺灣中區辦事處購得臺中市○里區○○段○000○0地號、
    第374之2地號土地，以上開申購土地由趙機雄、告訴人趙深
    漢兄弟各二分之一來看，基地上之未經保存登記，即門牌號
    碼臺中市○里區○○里○○路00巷0號房屋，即屬兄弟倆之祖厝，
    自當屬各自持有二分之一，方屬合理。否則告訴人趙深漢在
    之後民國99年3月3日始申購該土地，取得所有權二分之一，
    豈不就地上物全無使用收益之權。顯見系爭未經保存登記之
    房屋，原本即是告訴人趙深漢等人之祖厝，嗣為其兄弟所共
    同共有，從而系爭房屋遭受侵害，自屬刑事訴訟法第232條
    所謂犯罪之被害人，自得合法提出告訴。
　⒊再者，系爭房屋被舉發占有相鄰同段第381號國有土地，經財
    政部國有財產署中區分署於107年8月27日台財產中管字第10
    797021800號函趙深漢、趙振凱、趙梓明，認勘查結果認告
    訴人趙深漢確實為系爭房屋使用人，此有財政部國有財產署
    中區分署上開函可憑。準此，告訴人趙深漢確為房屋所有權
    人無訛，從而原判決認告訴人趙深漢非屬犯罪被害人，顯與
    事實不符，其判決自屬不法。
  ⒋綜上，原判決認事用法容有未當，請求將原判決撤銷，更為
    適法之判決等語。
　㈡本院查：
　⒈被告於108年間向證人廖焜火購入臺中市○里區○○段000地號土
    地時，確有如被證一編號1至3照片（見原審卷第125頁、第1
    27頁、第129頁）所示之工作物坐落於上開土地，而該照片
    所示之工作物即係告訴人趙深漢主張其遭被告於109年10月
    間拆除之磚牆鐵皮工作物無訛，已如前述（詳理由欄五、㈠
    所述），而告訴人所提之107年4月2日財政部國有財產署中
    區分署所攝照片距離被告拆除系爭工作物已有2年6月，自較
    林耀忠於108年8月間向臺灣臺中地方檢察署告訴趙深漢竊佔
     案件時所提出之系爭工作物之照片舊，是以自以林耀忠於
    上開告訴趙深漢竊佔案件時所提出之呈現系爭工作物與系爭
    工作物遭拆除時之狀況較相近，故證人廖焜火於原審之證述
    應屬可採，是以檢察官此部分上訴所陳並無足採。
　⒉告訴人趙深漢於原審審理時證稱：我於62年搬走之後就沒住
    那邊（即上開建物），因為是我弟弟、弟媳、孫子住那邊，
    所以我認為他建那房子、建築物，他們一家人住在那邊，我
    弟弟蓋的那房子就是被被告所拆除之磚牆鐵皮的房子等語（
    見原審卷第310至311頁），此與證人趙慧琳之證述內容大致
    相符，再證人即告訴人趙深漢於原審審理時復證稱：趙機雄
    一家人於87年間舉家移民加拿大，之後那地方是無人住的老
    地方等語（見原審卷第311頁），且趙深漢於109年4月20日
    臺灣臺中地方檢察署108年度他字第6747號竊佔案件檢察官
    訊問時除否認其建物有蓋在381地號土地上，並當庭提出刑
    事訴訟答辯狀，表示其並非該紅磚牆石棉瓦棚房所有人，不
    是起造人更非所有權合法繼承人，故其無權拆除該建物，並
    敘明其於62年4月7日即自原設籍臺中縣○里鄉○○村○○路0號遷
    出，而該建物確係由仍設籍該處之生活戶趙機雄雇工構建等
    情，已如前述，是以縱系爭未經保存登記之工作物所坐落之
    部分基地係坐落在由趙機雄與告訴人趙深漢向財政部國有財
    產局臺灣中區辦事處所購得而共有之臺中縣○里市○○段○000○
    0○000○0地號土地上，亦無從即遽認告訴人趙深漢擁有該工
    作物二分之一之所有權，及於系爭工作物遭他人毀損時，認
    告訴人趙深漢即係犯罪之被害人，而得合法提出告訴。至於
    財政部國有財產署中區分署107年8月27日台財產中管字第10
    797021800號函（見本院卷第45至48頁）趙深漢、趙振凱、
    趙梓明，以其等之系爭工作物占用臺中市○里區○○段000地號
    土地 24.86平方公尺，請其等於107年9月30日前繳納使用補
    償金並申請取得合法使用權或騰空地上物返還土地，惟縱財
    政部國有財產署中區分署認趙振凱、趙 梓明與告訴人趙深
    漢為系爭工作物之使用人，惟此與系爭工作物實際使用狀況
    不符，本院自無從憑採。是以檢察官此部分上訴所陳亦無足
    採。
　⒊綜上所述，本件檢察官上訴意旨所陳均無足採，且檢察官在
    本院並未提出其他不利被告之證據，惟原判決既有上開未洽
    之處，自應由本院將原判決予以撤銷改判。　
據上論結，應依刑事訴訟法第369條第1項前段、第364條、第303
條第3款，判決如主文。
本案經檢察官康淑芳提起公訴，檢察官張添興提起上訴，檢察官
郭棋湧到庭執行職務。
中　　華　　民　　國　　111 　年　　12　　月　　13　　日
              刑事第二庭　  審判長法　官　何志通
                                  法　官　葉明松
                                  法　官　石馨文
以上正本證明與原本無異。
檢察官得上訴；被告不得上訴。
如不服本判決應於收受送達後二十日內向本院提出上訴書狀，其
未敘述上訴理由者，並得於提起上訴後二十日內向本院補提理由
書（均須按他造當事人之人數附繕本）「切勿逕送上級法院」。
因疫情而遲誤不變期間，得向法院聲請回復原狀。

                                  書記官  陳儷文 
　　　　　　　　　　　　　　　　　
中　　華　　民　　國　　111 　年　　12　　月　　13　　日